【裁判字號】    94,簡上,66
【裁判日期】    950503
【裁判案由】    妨害兵役
【裁判全文】
臺灣苗栗地方法院刑事判決              94年度簡上字第66號
上  訴  人  乙○○
即  被  告
上列上訴人即被告因妨害兵役案件，不服本院苗栗簡易庭94年度
苗簡字第591 號中華民國94年9 月22日第一審簡易判決（檢察官
聲請簡易判決處刑案號為94年度偵字第2019號），提起上訴，本
院管轄之第二審合議庭判決如下：
    主  文
上訴駁回。
    事  實
一、乙○○係93年度精誠1508-8號第0441號教育召集應召員，原
    應於民國93年11月3 日上午8 時，至臺中縣成功嶺營區接受
    3 日之教育召集。而該教育召集令，於93年9 月22日郵遞送
    達，由乙○○之父謝正仁簽收。但乙○○於收受前開召集令
    後，意圖避免召集，而無故未於法定應召期限2 日內向前開
    召訓地點報到應召。
二、案經臺灣苗栗縣後備司令部移送臺灣苗栗地方法院檢察署檢
    察官偵查後，聲請簡易判決處刑。
    理  由
一、本件訊據上訴人即被告乙○○固坦承已收受教育召集令，知
    悉應於93年11月3 日，至臺中縣成功嶺營區接受教育召集等
    情。但對於未依規定時間前往報到之事實，則否認觸犯妨害
    兵役罪之規定，辯稱：前一天（93年11月2 日），因膀胱及
    生殖器中間之毛囊腫大，無法行動，由其同居人扶持至大千
    醫院看診。其開店做生意，不會為了要逃避教育召集而犯法
    ，曾當過兵，不會逃避教育召集。是因痛了好幾天吃止痛藥
    ，最後受不了才去看醫生，本身對於疼痛比較敏感。11 月
    10日動手術時，醫生有幫其打兩針麻藥，一般只要1 針就好
    ，醫生本來說不用打麻藥，但是實在是很痛等語。
二、惟查：
  (一)證人即大千醫院之醫師甲○○於本院審理時具結後證稱：「
    （被告問：93年11月2日，我是否由我太太扶過去就診？）
    謝先生是由他的太太扶持過來的。」、「（檢察官問：被告
    有去你的泌尿外科就診過嗎？）有的。」、「（檢察官問：
    他的症狀如何？）恥骨上毛囊發炎，有紅腫熱痛。」、「（
    檢察官問：這種疾病會不會影響到他的行動能力？）通常應
    該是不會。」、「（檢察官問：這種疾病會不會影響到骨骼
    或是肌肉？）不會，那只是皮膚表皮的問題。」、「（檢察
    官問：提示偵卷第15頁的病歷資料，請就你的看診部分回憶
    並說明，被告是否是93年11月2 日第1 次去就診的？）對。
    」、「（檢察官問：上開日期是否有做什麼手術嗎？）11月
    2 日我只有看診，開口服藥而已。」、「（檢察官問：這1
    天被告是自己來，或是由其他人陪著來？）11月2 日是由他
    的太太陪同一起來。」、「（檢察官問：請求提示偵卷第14
    頁，上面的函說被告來院行動正常，為何如此？）因為我們
    認為行動不正常是指需要擔架或是輪椅，但是我們從外觀上
    面來看，沒有用任何的器具幫助行動，是自己走進來的，所
    以才會回函說行動正常。」、「（檢察官問：提示上開偵卷
    第15頁，被告是否在11月10日才進行手術？）照病歷上面所
    記載是的。」、「（檢察官問：同上開卷頁病歷，被告是否
    有在11月11日來換藥？）是的。」、「（檢察官問：被告由
    你看診是否有兩次？）對。」‧‧‧「（檢察官問：你剛才
    說這種疾病不會影響到行動，為什麼又要由他的太太扶持就
    醫？）因為在不同的病人，主觀上對疼痛的感覺不一樣。」
    、「（檢察官問：這種疾病如果痛的讓人無法行走，你認為
    是否可能，或有其他原因？）就這個部位來講，還是可以自
    由行走的。」、「（檢察官問：你覺得被告痛成這樣，依你
    的經驗是否合乎通常的情形？）比較不合乎通常的情形。」
    、「（檢察官問：被告當天有沒有患有其他的疾病？）被告
    沒有其他疾病的病史。」、「（檢察官問：被告當天有沒有
    講他有其他的疾病？）沒有。」、「（檢察官問：你有沒有
    診斷出他有其他的疾病？）沒有。」、「（檢察官問：被告
    11月2 日看診，為什麼拖到11月10日才動手術？）因為開了
    3 天的藥，病人有可能沒有回來，所以比較沒有辦法強制病
    人什麼時候回來開刀。」、「（檢察官問：你是否是說病人
    什麼時候回來開刀，是由病人決定的？）其實這種疾病不一
    定要開刀，也許口服藥以後症狀會減輕，不需要開刀來引流
    。」、「（檢察官問：是否可以詳述被告當天的症狀、範圍
    ？）恥骨上毛囊上，有類似青春痘紅腫的症狀，直徑大約1
    到1.5 公分，不是蜂窩組織炎。」、「（檢察官問：這種疾
    病通常會很疼痛嗎？）會疼痛。」、「（檢察官問：這種疾
    病是否還會引起其他更嚴重的症狀？）有可能形成膿瘍。」
    、「（檢察官問：形成膿瘍之後是否會對其他的部位造成影
    響？）不會。」‧‧‧「（檢察官問：後來被告是否有再去
    找你開診斷證明？）有的。」、「（檢察官問：提示偵卷第
    24頁，這張診斷證明是否被告後來叫你開的？）是的。」、
    「（檢察官問：這上面寫的，行動不便，由太太扶持，這部
    分是否是由你回憶寫的？）因為病患有這種要求，如果在解
    釋上面不會這樣用。但是病患這種要求如果不是太不符合之
    前的記憶的話，也是會照病患的要求寫。」、「（審判長問
    ：被告的疾病有沒有危及生命的安全？）不會。」、「（審
    判長問：是什麼原因引起的？）毛囊炎的發生，是當毛囊腺
    體的出口被阻塞引起的。」等語（以上參本院審卷95年4 月
    19日審判筆錄第3至8頁）。
  (二)是由證人甲○○之上述證詞，衡諸大千綜合醫院93年12 月
    21日所開立之乙種診斷書、94年4 月13日千醫字第9404014
    號函及門診病歷紀錄表各1 份（以上參偵卷第13至15頁）、
    大千醫院94年6 月21日診斷證明書1 張（參偵卷第24頁）所
    示，並參考被告乙○○於警詢、檢察官偵查時、及本院審理
    時所述（參偵卷第8 至9 頁、第20至21頁，本院審卷95年4
    月19日審判筆錄第10頁）。可知被告乙○○於93年11月2 日
    ，因恥骨上毛囊炎，由其同居人扶持之下，至大千醫院就診
    ，並由證人甲○○醫師診治，發覺被告乙○○之恥骨上毛囊
    上，有類似青春痘紅腫的症狀，直徑大約1 到1.5 公分，但
    不是蜂窩組織炎，證人甲○○當天開了3 日之口服藥給被告
    被告乙○○服用。而被告乙○○上述毛囊炎的發生，是毛囊
    腺體的出口被阻塞引起的，有可能形成膿瘍，但不會對其他
    部位造成影響，也不會對骨骼或是肌肉造成影響，因只該症
    狀只是皮膚表皮的問題，亦不會危及生命的安全。就這個部
    位來講，是可以自由行走的。被告乙○○之前述疾病，需由
    其同居人攙扶，就證人甲○○之看診經驗，是較不常見的。
    雖上述之疾病，會引起疼痛，但不致於使病患不良於行，被
    告乙○○自稱疼痛異常，可能是其主觀之認為。證人甲○○
    於93年11月2 日對被告乙○○看診時，未發現其有其他疾病
    之病史，亦未發現其有其他疾病。被告乙○○雖於93年11月
    10日，至大千醫院接受切除引流手術，但以該病症而言，不
    一定要開刀手術，可能因口服藥物之後即痊癒，被告乙○○
    係93年11月10日至同院接受開刀切除引流手術。而大千醫院
    上述函文會記載被告乙○○於93年11月2 日來院門診當天行
    動正常（參偵卷第14頁），係因為渠等認為行動不正常是指
    需要擔架或是輪椅，但是渠從被告乙○○之外觀來看，發覺
    被告乙○○之沒有用任何的器具幫助行動，是自己走進來的
    ，所以才會作如斯的說明。至於同院94年6 月21日診斷證明
    書1 張（參偵卷第24頁），有「行動不便，由太太扶持就診
    」等文字之記載，實因被告乙○○要求證人甲○○如此註明
    。但就證人甲○○之觀點，被告乙○○於93年11月2 日就診
    時，實未達行動不便之程度，但因病患即被告乙○○有此要
    求，且並不違反證人甲○○之記憶，就順應被告乙○○之要
    求，而為上述之記載等事實。
  (三)證人即苗栗縣後備司令部少尉訓練官連伯瑋於警詢中證稱：
    被告乙○○未於93年11月3 日，至臺中成功嶺營區報到，接
    受教育召集訓練。而其事後所提出診斷證明書，並不符兵役
    法之規定。因被告乙○○提出之大千醫院診斷證明書，為乙
    種診斷證明書，且未蓋兵役證明用章，所以不符合兵役法第
    4 條第1 款「患病不堪行動者」所需檢具證件，辦理免除本
    次召集事宜等語（參偵卷第11至12頁，按證人連伯瑋，於警
    詢時之陳述，係審判外之陳述，原無證據能力。但依據刑事
    訴訟法第159 條之5 第1 項之規定：「被告以外之人於審判
    外之陳述，雖不符前四條之規定，而經當事人於審判程序同
    意作為證據，法院審酌該言詞陳述或書面陳述作成時之情況
    ，認為適當者，亦得為證據」、同條第2 項之規定：「當事
    人、代理人或辯護人於法院調查證據時，知有第159 條第1
    項不得為證據之情形，而未於言詞辯論終結前聲明異議者，
    視為有前項之同意」。而被告乙○○於本院審理時，未對前
    述證人連伯瑋警詢陳述之證據能力，表示異議。且證人連伯
    瑋係於苗栗縣後備司令部，擔任訓練官職務，渠之證詞，有
    一定之公信力，且本院觀諸渠於警詢時之陳述，並無不適當
    之情形，本院自得將之作為證據，附此敘明。）。是由證人
    連伯瑋之證詞，可知渠係證稱被告乙○○所提出之大千醫院
    診斷明書（參偵卷第13頁），為乙種診斷證明書，且未蓋兵
    役證明用章，所以不符合兵役法第43條第1 款「患病不堪行
    動者」所需檢具證件，不能辦理免除本次召集事宜等情。而
    衡諸上述診斷證明書所示，可見該診斷證明書下方倒數第2
    行，有「本證書關係兵役及控告之聲請無效」等文字之記載
    ，核與證人連伯瑋之證詞相符，足見渠之證詞為真，堪以採
    信。
  (四)按兵役法第43條規定：「後備軍人及補充兵具有下列情形之
    一，經國防部所屬權責單位核定者，得免除本次教育召集、
    勤務召集、點閱召集：一患病不堪行動者。」。而被告乙○
    ○於93年11月2 日，雖因恥骨上毛囊炎至大千醫院就診，但
    客觀上並未達行動不便之程度，證人甲○○僅開立口服藥予
    被告乙○○服用，且未有生命之危險等事實，已如前述。至
    被告乙○○提出之上述診斷證明書，並不能作為關係兵役之
    證明，復未符合前述「患病不堪行動者」所需檢具證件，亦
    如前述。綜上，被告乙○○雖有前述病症，但未達「患病不
    堪行動」之程度，被告乙○○上述辯解，顯為臨訟卸責之詞
    ，不足採信。此外，又有苗栗縣後備司令部列管後備軍人移
    送法辦年籍表乙份、93年度精誠1508之8 號第0441號教育召
    集令受領回執乙份（參發查卷第2 、3 頁）、教育召集令影
    本1 張、退伍令影本1 張（附於本院2 審卷內）在卷可考，
    其妨害兵役之犯行，堪以認定。
三、核被告乙○○所為，係犯妨害兵役治罪條例第6 條第1 項第
    4 款應受召集，無故逾應召期限2 日之罪。原審認本件事證
    明確，因而適用刑事訴訟法第449 條第1 項、妨害兵役治罪
    條例第6 條第1 項第4 款，刑法第11第前段、第41條第1 項
    前段，罰金罰鍰提高標準條例第2 條之規定，量處被告有期
    徒刑3 月，並諭知易科罰金之折算標準，其認事用法及量刑
    ，並無不當。上訴人即被告乙○○，以其於93年11月2 日，
    因恥骨上毛囊炎就診，當日行動不便，致未於93年11月3日
    上午8 時，至臺中縣成功嶺營區接受3 日之教育召集，並非
    無故不報到，而指摘原判決不當，並無可採，其上訴為無理
    由，應予駁回。
據上論斷，依刑事訴訟法第455 條之1 第1 項、第3 項、第368
條，判決如主文。
本案經檢察官黃智勇到庭執行職務。
中    華    民    國    95    年    5     月    3     日
                  刑事第三庭審判長法  官  柳章峰
                                  法  官  吳國聖
                                  法  官  呂曾達
不得上訴。
以上正本證明與原本無異。
                                  書記官  許千士
中    華    民    國    95    年    5     月    3     日


司法院資訊處製作；財團法人民間司法改革基金會備份。
